【裁判字號】    95,訴,474
【裁判日期】    970703
【裁判案由】    給付工程款
【裁判全文】
臺灣苗栗地方法院民事判決               95年度訴字第474號
原      告  宇宙營造有限公司
法定代理人  乙○○
訴訟代理人  楊俊樂律師
被      告  苗栗縣照南國民小學
法定代理人  甲○○
訴訟代理人  李震華律師
上列當事人間請求給付工程款事件，本院於民國97年6 月19日言
詞辯論終結，判決如下：
    主      文
原告之訴及假執行之聲請均駁回。
訴訟費用新台幣壹萬肆仟陸佰壹拾柒元由原告負擔。
    事實及理由
壹、程序事項：
一、按訴狀送達後，原告不得將原訴變更或追加他訴，但擴張或
    減縮應受判決事項之聲明者，不在此限，民事訴訟法第255
    條第1 項第3 款定有明文。原告起訴時聲明：(1)被告應給付
    原告新臺幣（下同）1,023,823 元，及自起訴狀繕本送達翌
    日起至清償日止，按年息5 ％計算之利息；(2)願供擔保聲請
    宣告假執行。後於本院審理中將具狀變更聲明為：(1)被告應
    給付原告1,336,538 元，及其中1,023,823 元自起訴狀繕本
    送達翌日起，其中312,715 元自擴張訴之聲明狀已送達之翌
    日起，均至清償日止，按年利率5 ％計算之利息。復於民國
    96年11月26日具狀變更聲明為：(1)被告應給付原告1,094,61
    3 元，及其中781,898 元自起訴狀繕本送達翌日起，其中31
    2,715 元自擴張訴之聲明狀已送達之翌日起，均至清償日止
    ，按年利率5 ％計算之利息。而原告就前開聲明金額所為之
    變更，係屬擴張、減縮其應受判決事項之聲明，核與前揭法
    條之規定相符，是原告上開訴之變更應予准許，合先敘明。
二、次按訴狀送達後，原告不得將原訴變更或追加他訴，但請求
    之基礎事實同一或不甚礙被告之防禦及訴訟之終結者，不在
    此限，民事訴訟法第255 條第1 項第2 款、第7 款定有明文
    。又所謂請求之基礎事實同一，係指變更或追加之訴與原訴
    之主要爭點有共同性，各請求利益之主張在社會生活上可認
    為同一或關聯，而就原請求之訴訟及證據資料，於審理繼續
    進行在相當程度範圍內具有同一性或一體性，得期待於後請
    求之審理予以利用，俾先後兩請求在同一程序得加以解決，
    避免重複審理，進而為統一解決紛爭者。本件原告起訴時原
    依兩造間之契約關係請求被告給付工程款，嗣於96年11月26
    日訴訟程序進行中具狀追加依不當得利之法律關係而為請求
    ，核其追加前後所為請求，其基礎事實同一，均係以原告主
    張本件工程原告施作之數量超過契約所定數量為據，所援用
    之證據資料亦屬相同，對於被告之防禦及訴訟終結尚屬無礙
    ，依前揭規定，其訴之追加亦應予准許。
貳、實體事項：
一、原告訴主張：
（一）原告於民國93年9 月7 日承攬被告「93年度國民小學老舊
      危險校舍整建計劃」（下稱系爭工程），兩造定有工程契
      約書（下稱系爭契約），依系爭契約第3 條之規定：「(二)
      採契約價金總額結算給付者，工程之個別項目實作數量較
      契約所定數量增減達百分之十以上時，其逾百分之十之部
      分，得以契約變更增減契約價金。未達百分之十者，契約
      價金不予增減」。系爭工程完工後，經原告核算個別項目
      ，其中洗石子、抿石子、排水暗溝及排水明溝實際施作數
      量均超過合約數量，依前開約定，被告自應辦理追加，變
      更契約價金。
（二）系爭契約約定抿石子數量為270 平方公尺，洗石子數量為
      2,484 平方公尺，依另案（台灣台北地方法院95年度建字
      第270 號原告與下包豪邦工程有限公司）委請台灣省土木
      技師工會鑑定結果，系爭工程實際施作抿石子數量為520.
      46平方公尺，洗石子數量為3773.78 平方公尺，依契約約
      定，施作數量逾10％部分應予追加。據此計算，洗石子工
      程應追加1,041.38平方公尺（契約約定單價每平方公尺55
      0 元），抿石子工程應追加223.46平方公尺（契約約定單
      價每平方公尺647 元）。另水溝部分超出10% 部分，排水
      暗溝應追加28公尺（契約單價每公尺1,663 元），排水明
      溝應追加85公尺（單價每公尺2,956 元），且依工程合約
      單總表所載，「包商利潤及管理費」、「包商稅捐」皆另
      列計價，復依系爭契約第4 條第4 項約定：「契約價金，
      除另有規定外，含廠商及其人員依中華民國法令應繳納之
      稅捐、規費及強制性之保險之保險費」，是價金自應包含
      稅金及利潤。原告之稅金及利潤總計為9%，準此，追加之
      金額為洗石子624,307 元（1,041.38×550 ×1.09＝624,
      307） 、抿石子157,591 元（223.46×647 ×1.09＝157,
      591） 、排水暗溝48,892元（28×1,663 ×1.05＝48,892
      ），排水明溝263,823 元（85×2,956 ×1.05＝263,82 3
      ），合計共1,094,613 元（624,307 ＋157,591 ＋48,892
      ＋263,823 ＝1,094,613） 。就上開增加之價金，被告應
      變更契約後給付之，惟原告多次依系爭契約請求被告辦理
      追加，被告皆置之不理。又倘被告不願變更契約，則超出
      10％之部分，因不在合約範圍內，被告受領並無法律上之
      權利，為不當得利，依民法第179 條之規定，被告亦應返
      還之，為此依契約及不當得利之法律關係提起本訴。並聲
      明：(1)被告應給付原告1,094,613 元，及其中781,898 元
      自起訴狀繕本送達翌日起，其中312,715 元自擴張訴之聲
      明狀繕本送達之翌日起，均至清償日止，按年利率5 ％計
      算之利息。(2)願供擔保聲請宣告假執行。
（二）對被抗辯之陳述：
（１）被告雖提出原告於95年5 月26日所發95宇照字第950526號
      函，辯稱原告曾向被告表示未依合約施作之全部增作工程
      係原告願贈與被告，惟查該函係因被告之總務主任丙○○
      修改原告所發表示同意增作如附件工程之函（95年5 月17
      日95宇造照字第950517號函），要求原告贈與合約為外之
      一切工程，否則不予驗收後續工程，原告不得已始發函表
      示：「本公司承攬貴校【九十三年度老舊危險校舍整建計
      劃】於合約書以外的一切之設備等，均由本公司捐贈，所
      衍生的一切費用，由本公司吸收，如說明，請查照。」惟
      函文係以「合約書以外的一切設備」為捐贈範圍，原告請
      求者為合約內之抿石子與洗石子之工程費用，為系爭工程
      實作數量增加，並非合約書以外之工程，自不在捐贈之範
      圍內。且原告於95年5 月17日95宇造照字第950517號函已
      表視同亦曾作如附件所示工程，該附件原告以區分工程為
      合約內工程及合約外工程，當時合約外工程尚未全部施做
      ，合約內工程已全部施做完畢，惟當時並無表明贈與之意
      思。而95年5 月26日之函文既僅同意捐贈合約外之工程設
      備，依95年5 月17日之函文附件觀之，自不包括合約內之
      工程設備在內。又苗栗縣政府於95年7 月3 日始完成驗收
      ，而原告於95年5 月17日同意增作工程之函文，即已表明
      增作工程之項目，並以95年5 月18日以95宇照字第950518
      號函要求被告展延工期時，表明洗石子數量超出合約數量
      1,250 平方公尺，具見原告早在驗收完成之前即已告知被
      告相關增作工程之情形，是證人丙○○證稱，其於驗收時
      不知悉工程數量增加，且於複驗時聽聞原告向被告之上級
      教育局表示多作部分係贈與等語，並不實在。
（２）原告對於丁○○建築師事務所所出具之「結算及驗收程序
      說明」之本文並無意見，惟須陳明結算時，被告並未通知
      原告參與，其結算結果不能拘束原告。至於該文其中「備
      1 」部分，王國銘建築師稱其於本件結算僅按「合約數量
      結算之」，惟依系爭契約第15條(二)約定：「廠商應於履約
      標的預定完成履約日前或完成履約當日，將完成履約日期
      書面通知監造單位及機關，除招標文件另有規定者外，機
      關應於收到該書面通知之日起七日內會同監造單位及廠商
      ，依據契約、圖說或貨樣核對竣工之項目及數量，以確定
      是否竣工」，是建築師於驗收時應該核對竣工之項目及數
      量，於原告按圖施作卻數量增加時，應不待原告主張，即
      應於驗收之文書中記明，以供為業主之機關及廠商依約主
      張權利之依據，焉得謂原告未於驗收時主張數量疑義，建
      築師即合約數量結算之。又丁○○建築師稱：「建築工程
      之性質非土木工程長、寬、斷面單純數量明顯易於檢核及
      加減，故常以總價承攬之合約型式辦理之。」此除諉卸其
      應負之驗收核對數量之責任之外，與系爭契約第四條(二)約
      定：「契約所附供廠商投標用之工程數量清單，其數量為
      估計數，除另有規定者外，不應視為廠商完成履約所須供
      應或施作之實際數量」，已有不符，亦與契約第三條(二)之
      超出10％可以追加之約定不符，是該部分說明自無可採。
（３）關於前揭丁○○建築師函「備2 」而言，原告是否按圖施
      作，本為監造之建築師應於驗收時核對之工作，如未按圖
      施作時應依系爭契約第15條(五)約定：「查驗、測試或檢驗
      結果不符合契約規定者，機關得予拒絕，廠商應於限期內
      免費改善、拆除、重作、退貨或換貨。... 」，並無建築
      師所稱：「其不明之處應於施作中，申請釋疑，否將應建
      築師認定為據」之處理方式，是其所稱其有權認定疑義即
      無所據，且原告皆按圖施作，數量增加係因被告估算不確
      實所致，亦為契約所容許。王國銘建築師所稱：「確認施
      作項目為工程之所需而須辦理」，應為與本件追加價金無
      關之條件，因為本件係依系爭契約第三條(二)項請求，本即
      為「工程之個別項目實作數量較契約所定數量增減」，亦
      即本為契約約定之工程項目，並無建築師考慮是否為工程
      所需之餘地。復參諸系爭契約第9 條(十三)之約定：「機關及
      廠商之一方未請求他方一契約履行者，不得視為或構成一
      方放棄請求他方一契約履行之權利」，是原告請求增減契
      約價金之權利，亦未因工程結算完成或尾款已領取完畢而
      喪失。
（４）而原告就系爭工程施作，均係按圖施作或按實際需要施作
      ，被告徒以原告施作與設計圖或竣工圖不同，即謂原告並
      無多作之工程，並不妥當，茲分述如下：(1)雖系爭契約定
      明溝數量為86公尺、竣工圖則為137 公尺、結算書則為10
      1 公尺，但上開所載均與原告實際施作之長度為179.6 公
      尺不符，原告多作之數量應係以實際施作與系爭契約約定
      數量為據，並非如被告所主張應以結算數量為據。(2)暗溝
      部分則因原合約、原圖、竣工圖或結算書對於暗溝之數量
      所載均與原告實際施作長度不符，就此原告聲請本院為現
      場履勘，以查明該數量。(3)至於原圖雖無竣工圖上沿甲、
      乙樓梯外圍施作明溝之設計，惟倘無此外圍明溝施作工程
      ，排水溝將中斷而無法排水，故實際上必須施作，此應為
      建築師原圖設計之瑕疵，至竣工圖上所標明「500 明溝（
      施工錯誤）」，係被告自行加註，非原竣工圖所有。(4)系
      爭工程抿石子部分，原合約數量、結算書數量均為270 平
      方公尺，與原告實際施作之數量為520.46平方公尺不符，
      被告雖辯稱原告提出之鑑定報告數量所以有誤，係因誤將
      不屬本工程範圍之D 、E 、F 三區62.94 平方公尺算入之
      緣故，復稱A 、B 、C 三區教室前後對外連接斜坡，於原
      圖並不須抿石子，原告施作為施工錯誤，數量約為144.32
      平方公尺，然被告並未否認原告在D 、E 、F 三區有施作
      抿石子及施作對外連接斜坡之抿石子工程，且依被告提出
      之全區配置圖及一層櫥櫃配置圖，並無法看出為何D 、E
      、F 三區不在抿石子施作之範圍內，復依據台灣省土木技
      師公會之鑑定，其6- 2頁有關建築物鑑定（估）調查數量
      計算表中，就D 、E 、F 部份並未註明「原圖- 無」字樣
      ，可見其為原設計範圍無誤。(5)對外連接斜坡係因為如按
      原圖原設計深1.2 公尺，將因長度不夠致斜坡坡度太陡，
      是原告施作長度與甲乙梯周邊水溝齊長為6.5 公尺，使坡
      度降低，以維師生之安全，此亦為被告所要求，係為實際
      需要而施作，亦經被告及建築師核定，而右邊斜坡上之抿
      石子亦為學生安全及學校要求而施作，並無不當，此觀之
      竣工圖編號01/A2 亦為如此即可明瞭。(6)原圖所載中間連
      外斜坡雖以石英磚鋪設，但石英磚遇雨容易濕滑致生危險
      ，原告應校方要求始施作為抿石子，且抿石子單價為每平
      方公尺647 元，而石英磚單價僅為每平方公尺508 元，無
      被告所稱係為偷工減料一事；另外教室後門之連外斜坡，
      為一整片抿石子，亦係依實際需要而施作，尚無不當。(7)
      甲、乙樓梯原告係依原設計以亮彩琉璃石收邊，並無被告
      所指以抿石子收邊之情事，此可從台灣省土木技師公會鑑
      定報告6-34頁看出。(8)洗石子部分，原告按圖施作並無錯
      誤，被告所指摘尚非事實，且原告施作樓梯牆面，依約施
      作為洗石子及彩色磁磚，並無偷工減料，自竣工圖亦無法
      看出被告所稱之不需洗石子之設計。是原告並無因施作錯
      誤，而為免除回復原狀之義務而承諾贈與之事實。
二、被告則以：
（一）查原告得標後於93年9 月14日開工，並在94年12月3 日申
      報完工，期間經約10次估驗及10餘次工程進度會議，原告
      並未在任何一次估驗或會議中提出洗石子及抿石子工程數
      量增加請求依約變更給付，現系爭工程已結案，原告始於
      95年10月11日委由律師發函，在完工一年後提起本件訴訟
      ，已有可議。又依系爭契約第15條約定之驗收程序之第2
      項第2 款，驗收資料包含竣工圖說，及決算明細表等契約
      規定資料，經被告審核後辦理初驗及報縣府正式驗收，而
      工程驗收係三方會同現場核對竣工圖說、結算明細表與實
      際施作項目、數量是否相符，原告亦於驗收記錄簽章，如
      不承認數量，又如何據以請領尾款。且原告既從未依系爭
      契約第3 條約定，請求辦理數量追加，被告否認洗、抿石
      子及明、暗溝數量有增加之事實，縱有增加之事實亦因雙
      方業已依契約價金總額結算，不互相找補，應認其請求權
      已拋棄不存在。且原告於驗收階段，早已明確表示系爭增
      作工程不必計價、係免費贈送，此乃被告及監造人均未於
      驗收、結算文件上註記、計算之緣由，益証原告系爭工程
      款請求權已拋棄之事實。
（二）原告主張之增作工程，均係合約外工程、施工錯誤、重複
      計算所致，茲分述如下：
（１）洗石子部分：就原告主張洗石子增作部分，與原設計圖不
      符，係因施工錯誤所致：樓梯牆面，於契約上係訂定鋪上
      彩色磁磚與洗石子，然原告卻全部鋪上洗石子，而彩磚單
      價較高為每平方公尺804 元，洗石子單價僅為每平方公尺
      550 元，可知原告施工錯誤顯係偷工減料所致；3 樓中間
      教室走廊挑高處之橫樑以上部分，原告將其全部舖上洗石
      子，然此處依系爭契約原圖並不需要洗石子；屋頂外部牆
      面施工校園屋頂外部牆面，依約亦不需要洗石子，原告仍
      鋪上洗石子，自係施工不依圖說嚴重錯誤之舉；陽台天花
      板之內側頂面，原告亦擅自洗石子，與原圖說亦不符；其
      他諸如此類之施工錯誤不在少數，然因洗石子範圍過於廣
      大且零散，無法如抿石子方式列表清楚其錯誤施作之面積
      數量為多少。原告應負舉證之責，證明洗石子多出部分係
      非因施工錯誤所致。
（２）抿石子部分：被告否認抿石子部分有多施作之部分，原告
      應負舉證之責。經查結算書中抿石子數量為270 平方公尺
      ，契約約定數量亦為270 平方公尺，原告依土木技師工會
      鑑定報告主張施作總數量雖有520.46平方公尺（逾約定數
      量10％部分有223.46平方公尺）等語，然經監造人建築師
      實際調查後發現鑑定報告有以下錯誤：(1)其將不屬於本工
      程範圍內之D 、E 、F 三區計算入，數量約為62.94 平方
      公尺。(2)又2A、B 、C 三區教室前後對外連接斜坡，於原
      圖皆未標示需施作抿石子，但原告卻予以施工之錯誤情形
      ，數量約為144.32平方公尺：學校教室前面之走廊連外斜
      坡，依原設計圖上有三處連外斜坡，均為寬5.8 米、深1.
      2 米，現場工程施作結果卻擴大為深6.5 米，深度較原圖
      多5.3 米，顯然施工錯誤；而中間連外斜坡，依約應以石
      英磚舖設，但原告卻施作成抿石子而非石英磚，且範圍擴
      大5 倍餘，顯係變相偷工減料之舉。另右邊斜坡原圖上並
      無一小區抿石子區塊，但在原告施作後卻有此區塊，顯係
      合約外事項。就學校教室後面，原圖設計為教室後門有六
      個小區塊，均深1.2 米、寬1 米抿石子之連外斜坡，但原
      告卻施作教室後方一整片寬60米、深1.2 米皆為舖抿石子
      ，此亦為原告施作上之明顯與原圖不符之嚴重錯誤結果。
      (3)而甲、乙樓梯原設計有亮彩琉璃石收邊，原告施作錯誤
        ，均為抿石子而無琉璃石收邊，數量約為61.02 平方公
        尺，顯然係因琉璃石之單價比抿石子之單價高出近一倍
        ，所為偷工減料之舉，此之明顯錯誤與不符，自不能要
        求被告支付。以上三處施工錯誤所造成多出之數量為
        268.26平方公尺，扣除錯誤施工數量，原告實際施作之
        數量僅為25 2.2平方公尺，結果原告實際施作數量，還
        比契約原訂數量270 平方公尺短少17.8平方公尺，是並
        無原告所主張少付款之情形。
（３）暗溝部分：系爭工程暗溝部分依系爭契約約定長度為21公
      尺，工程結算書中記載之數量亦為21公尺，竣工圖上亦明
      確可證暗溝部分與原圖設計同為21公尺毫無增作，原告主
      張施作總數量為51.1公尺，其中逾約定數量10％之部分為
      28公尺等語，顯與上揭資料不符，故請原告就多作部分舉
      證證明之。
（４）明溝部分：系爭契約約定明溝長度為86公尺，結算書中明
      溝數量為101 公尺，被告已依結算數量領款，竣工圖上則
      為137 公尺，但因被告已給付原告101 公尺之工程款，故
      真正多出部分僅36公尺，查其緣由，依竣工圖與原圖比對
      結果，發原圖上並無沿甲、乙梯外圍施作明溝之設計，但
      現場施作結果卻為沿甲、乙梯外圍施作「ㄩ」字型明溝，
      且此施工錯誤部份長度僅36公尺，除此並無原告所主張多
      作之其餘42.6公尺明溝（原告主張總數量為179.6 公尺）
      ，就此42.6公尺，原告應負舉證之責。
（５）以上所述原告施工錯誤部分，皆因原告施工中，自作主張
      之疏失，或為未向監造人建築師溝通反應所致，依約本應
      打除回復原狀或重作，但原告與監造人建築師溝通後表示
      打掉重做損失更大，故表示願為免費贈與之意，被告始作
      罷，未料原告嗣後竟稱受被告逼迫方為贈與等語。被告每
      次發現原告不按圖施做恣意妄為，原告即表示「免費捐贈
      或幫學校施做合約以外項目回饋學校」等語，依95年5 月
      17日原告所發函文中，原告表示贈與感謝之意；95年7 月
      6 日復以宇照字第950706號函，表示「同意捐贈項目於95
      .8.31 前施作完畢，否則本公司同意貴校動用保證支票」
      。且原告於教育局驗收時，表示教室前連外斜坡原設計只
      有1.2 米，他做超過至6.5 米，教育局鍾技士即表示：如
      此原告未按圖施作，如何驗收？原告即稱施工多出的部份
      為免費贈送，始繼續驗收。綜上觀之，原告未按圖施作，
      復有偷工減料之舉，卻領該高單價項目的經費，更要求將
      單價低的超出部分為追加，被告發現後則表示免費施作請
      學校不用拆除，事後卻係要求追加經費，出爾反爾，並不
      足採信。
（三）又被告於95年1 月4 日初次驗收，原告並無告知增作之事
      實，上級長官於95年4 月13日正式驗收時，原告表示超過
      部份為免費捐贈，是原告主張縣府於95年7 月3 日才完成
      驗收並非事實，其係將95年4 月13日正式驗收之報結縣府
      核給結算驗收證明書相混淆。且原告之驗收日期係在95年
      1 月4 日，然捐贈之函文則在95年5 月26日，被告無法逼
      迫原告為捐贈，況95年4 月13日上級機關已來作正式驗收
      ，程序已進入上級機關驗收的程序，被告已經無權作主，
      無法讓驗收停止以進行逼迫，實則因原告於驗收中向上級
      機關保證超出部分為免費捐贈始於95年5 月17日發文確認
      及表示感謝。又被告驗收日期為95年1 月4 日已如前述，
      驗收時無法知悉有增作工程，況原告95年5 月18日之函文
      係為請求展延工期，並非要求計價超出的位置及數量，乃
      因原告於同年月17日已函文表示贈與，是原告主張於95
      年5 月17日同意增作工程之函文，即已表明增作項目，並
      以95年5 月18日以95宇照字第950518號函要求被告展延工
      期時，亦已表明洗石子數量超出1,250 平方公尺，具見原
      告在驗收完成之前已告知相關增作工程等語，並非事實，
      故原告之主張並無理由。並聲明：(1)駁回原告之訴及其假
      執行之聲請。(2)如受不利之判決，願供擔保聲請免為宣告
      假執行。
三、查兩造不爭執之事實為：
（一）原告於93年9 月7 日承攬被告「93年度國民小學老舊危險
      校舍整建計劃」之工程，並定有工程契約書。系爭工程依
      系爭契約第3 條第(一)項之約定採契約價金總額結算，如需
      變更，須依系爭契約第3 條第(二)項「採契約價金總額結算
      給付者，工程之個別項目實作數量較契約所定數量增減達
      百分之十以上時，其逾百分之十之部分，得以契約變更增
      減契約價金。未達百分之十者，契約價金不予增減」之要
      件為之。
（二）依系爭契約所附工程合約單所示，系爭工程約定洗石子數
      量為2,484 平方公尺，抿石子數量為270 平方公尺，明溝
      數量86公尺，暗溝數量21公尺。
（三）系爭工程於94年12月3 日實際竣工，95年1 月4 日進行初
      驗、95年2 月13日進行複驗，95年4 月13日進行上級機關
      驗收，95年5 月12日驗收完畢，95年5 月20日被告填發工
      程結算驗收證明書。依工程決算表所示，洗石子、抿石子
      、暗溝數量均與契約約定數量相符，明溝部分經結算結果
      由86公尺，變更為101 公尺。
（四）本件原告於驗收結算前未依系爭契約第3 條第(二)項之約定
      程序，就其主張增加洗石子、抿石子、明溝、暗溝數量向
      被告申請辦理契約價金之變更。
四、本件兩造所爭執者，乃原告是否得依契約或不當得利就其主
    張施作項目之實作數量較契約所定數量增加10％部分請求工
    程款？經查：
（一）系爭工程採價金總額結算，如需變更，須依系爭契約第3
      條第(二)項「採契約價金總額結算給付者，工程之個別項目
      實作數量較契約所定數量增減達百分之十以上時，其逾百
      分之十之部分，得以契約變更增減契約價金。未達百分之
      十者，契約價金不予增減」之程序為之，業如前述，此項
      係就工程實作數量與契約所定數量有所出入，致影響契約
      總價之情形所為之約定，係指工程實作之項目仍在原契約
      範圍內，僅因該實作數量與原先計價時之約定數量有所出
      入，為謀公平起見，方於數量差異逾10 %時，允許兩造就
      該增、減之數量互為找補。是以系爭契約書第3 條第(二)項
      規定「逾百分之十之部分，得以契約變更增減契約價金」
      ，即賦予契約一方當事人請求追加、減價金之請求權，其
      得請求之數量及單項價格，於系爭契約第3 條第(二)項、第
      4 條第2 項及契約後附之工程合約單，已有明文約定，而
      為兩造合意之依據。
（二）查原告於估驗及工程進度會議、竣工報告、初驗、複驗、
      結算程序均未曾主張洗石子、抿石子、明溝、暗溝工程數
      量增加請求依約變更給付，此為原告所不爭執，且有被告
      提出初驗紀錄、複驗紀錄、上級機關驗收紀錄、工程結算
      驗收證明書可憑，另依原告所提之95年8 月24日函文主張
      撤銷贈與行為函，說明欄第二段第三項第6 點陳明：「工
      程數量結算疏未經本公司認可，有關洗石子數量不足部分
      ，本公司依合約第3 條契約價金之給付第2 項規定，保留
      追加工程之權利」，由該函文意旨可知原告迄至發該函時
      為止，仍尚未依契約第3 條第(二)項之約定行使其權利。又
      系爭契約書第3 條第(二)項規定，係賦予契約一方當事人請
      求追加、減價金之請求權，業如前述，原告倘如未依前開
      約定行使其請求權，被告自無從知悉並核算實作數量與契
      約約定數量之差異，及差異原因為何，並進一步依約與原
      告合意變更契約價金。又實作數量與契約約定數量有差異
      之原因頗多，或有可歸責於承攬人之施工品質、方式、未
      依圖施工之問題，亦有契約預計數量有誤、施工圖說與現
      場不符之處，為確定實作數量多於契約所定數量以及確定
      原因為何，均有賴原告行使其變更契約請求權，以使被告
      知悉、確認數量並與原告合意變更契約。從而，並非原告
      實作數量超出合約約定，被告即有增加給付工程款義務。
（三）證人即本件設計及監造建築師丁○○到庭證稱：「（問：
      本件施工過程中，是否知悉關於明溝、暗溝、洗石子、抿
      石子施工數量和契約約定不符？）有部分是在施工過程中
      就知道。明溝部分，我們圖面的排水方式與現場的排水方
      式有不一樣的地方，我們發現與圖面不符的時候有與原告
      反應，原告就表示就改成外面的明溝也可以，我們有告知
      需要變更設計，營造廠（原告）表示沒有差多少所以沒有
      變更設計。如果要變更設計，是營造廠須提出，經過建築
      師審核，再送被告學校，最後再送教育局核定。我們在最
      後結算的時候將明溝86公尺更改為101 公尺。暗溝部分現
      場沒有施作，因為樓梯部分沒有施作暗溝，因為已經完成
      結構體了，所以沒有辦法施作。本件有部分暗溝沒有施作
      ，而作成明溝，我認為是合理的修正，所以在沒有變更設
      計的情況，仍然准予調整數量為101 公尺。其餘部分也有
      未按圖施作，但是因為不影響安全，依照現場協商的方式
      解決。就如本件將86公尺調整為101 公尺就是現場協商之
      方式。（問：所謂數量結算之數量如何計算？）依照設計
      圖來做比對。與圖不符的部分沒有算入之原因有很多，因
      為營造廠在現場討論時，認為施工便利，但是沒有提出變
      更設計，於是在現場就以協商之方式解決，這是為了施工
      之便利性，但在結算數量上，並不會給與增加。而給與增
      加之情形，是認為在現場施作的狀況，變更是合理，而且
      也不是為了便利性的問題，在未變更設計之前提下，認為
      應該在結算數量上增加，給與廠商工程款。暗溝的部分現
      場與圖面也有不符的地方，但是沒有變更數量，沒有變更
      的原因就是因為現場結構體已經完成。暗溝部分是有部分
      沒有施作，有部分以明溝取代，我們沒有減少結算數量，
      因為如果減的數量過多，會涉及變更設計，已經超出微調
      之範圍，且本件是暗溝有一段沒有作，但多做明溝，所以
      明溝之數量有增加，暗溝的部分結算數量也沒有減少。（
      問：洗石子部分數量實際結算有無增減？就結算部分抿石
      子和洗石子之數量，如何計算？）。面積部分，結算時，
      不列入結算數量的有兩個部分，一個是原告已施作部分是
      依圖不需要的，第二個是原告在現場協商時有答應要贈送
      給學校的部分。這些以設計圖就可以對出來，因為設計圖
      裡面就有預算書。至於原告所施作與圖不符之部分原本應
      該拆除，只是因為不影響結構之安全，所以不要求拆除，
      所以在現場協商，營造廠也不要求變更設計，但最後也不
      列入結算。…本件最後洗石子、抿石子部分結算數量和契
      約相符。至於另案由土木技師鑑定鑑定工程費的部分是因
      為在現場丈量時，是丈量到第二期的工程，第二期的工程
      不是由原告施作。且原告做錯及贈與的部分土木技師也都
      丈量進去，所以數量和結算不符…（問：贈與不符圖面施
      作部分以及不計入結算數量之事，是否告知原告？）原告
      都知道，因為在現場施做或開工務會議時都有討論過。會
      勘時都會攜帶結算數量及圖面，所以原告應該都知道。原
      告法定代理人乙○○，他本人就是現場的監工。這些不計
      入結算之項目，我都有參與討論也都清楚。因為都必須經
      過我的同意，不符合圖面施作的部分才可決定是否必須拆
      除」等語綦詳，是依證人所陳述，原告已施作而未列入結
      算原因係因原告未按圖施做，惟無須拆除，故不得計價部
      分，或原告與被告、建築師於現場協商答應贈送被告；且
      不計入結算之項目、數量均為原告施工中參與現場協商、
      工務會議、驗收過程中所知悉，足徵原告自知部分未依圖
      施做而現場協商不列入結算或贈與於被告，故未依系爭契
      約第三條第(二)項之規定行使追加契約價金之權利。
（四）又查，系爭契約第三條第(二)項契約當事人請求追加、減少
      價金之權利，係列於第三條契約價金之給付項下，是該項
      約定是契約價金給付過程中即被告履約過程中原告得行使
      之權利，是於原告完成工程經被告驗收結算，並給付契約
      價金完畢，被告即已完成依約履行其給付價金之義務，尤
      以驗收、結算均係完工後經雙方確認本件工程施作數量及
      總價金之階段，而工程驗收係原告、被告及建築師均會同
      在現場核對竣工圖說、結算明細表與實際施作項目、數量
      是否相符，原告亦於驗收記錄簽章；而迄至驗收、結算階
      段，原告仍未行使請求追加、減少契約之價金，則堪認兩
      造已就結算數量達成協議，而契約亦經兩造履行完畢而告
      終結，原告自不得再本於原契約主張變更契約價金。
（五）綜上所述，原告自系爭工程開工至初驗、複驗、驗收、結
      算，從未依系爭契約第3 條第(二)項之約定向被告主張實作
      數量較契約所定數量增加達10％以上而請求以契約變更或
      減少契約價金，是兩造就超出契約約定數量10％部分並未
      達成變更價金之合意。從而，原告本於契約之法律關係請
      求被告給付明溝、暗溝、洗石子、抿石子施做數量增加之
      價金1,094,613 元及法定遲延利息，即無理由，應予駁回
      。
（六）末按無法律上之原因而受利益，致他人受損害者，應返還
      其利益，民法第179 條定有明文。查系爭工程自開工至驗
      收、結算，從未依系爭契約第3 條第(二)項之約定向被告主
      張實際施做數量超出契約範圍而變更契約價金，業如前述
      ，是兩造仍依契約原定數量、價金履行契約，從而，被告
      受領原告施作之給付，係本於系爭契約而受有利益，非無
      法律上之原因受利益，是原告本於不當得利之法律關係請
      求被告給付1,094,613 元，亦無理由，應予駁回。
五、綜上所述，原告本於契約及不當得利之法律關係請求被告給
    付1,094,613 元及法定遲延利息，均無理由，應予駁回。
六、本件事證已臻明確，兩造其餘攻擊防禦方法及所提證據，對
    本件判決之結論均無影響，爰不予一一論述，附此敘明。
七、據上論結，本件原告之訴為無理由，依民事訴訟法第78條，
    判決如主文。
中    華    民    國    97    年    7     月    3    日
                  民事庭法  官  曾明玉
以上正本係照原本作成。
如對本判決上訴，須於判決送達後20日內向本院提出上訴狀。
                        書記官  黃麗靜
中    華    民    國    97    年    7     月    3    日


司法院資訊處製作；財團法人民間司法改革基金會備份。
